---
title: "Estudos para prova 2"
output: html_document
date: "2026-09-17"
---

# Exercicios 1

1.  Se você deseja gerar 10 realizações independentes de uma distribuição Gaussiana com média 1.80 e desvio-padrão 0.1, qual comando deve ser invocado?

Questão 1 Escolha uma opção:

a)  runif(n = 10, min = 1.70, max = 1.90)

```{r}
runif(n = 10, min = 1.70, max = 1.90)
```

b)  pnorm(q = 10, mean = 1.80, sd = 0.1)

```{r}
pnorm(q = 10, mean = 1.80, sd = 0.1)
```

c)  sample(1.80, 0.1, size = 10)

```{r}
sample(1.80, 0.1, size = 10)
```

d)  rnorm(n = 10, mean = 1.80, sd = 0.1)

```{r}
rnorm(n = 10, mean = 1.80, sd = 0.1)
```

e)  dnorm(x = 10, mean = 1.80, sd = 0.1)

```{r}
dnorm(x = 10, mean = 1.80, sd = 0.1)
```

Resposta: d)

2.  Para inspecionar a estrutura interna detalhada de um objeto complexo, como um `data.frame` contendo tipos de variáveis mistos, observações e níveis de fatores, qual função é considerada a principal ferramenta de diagnóstico rápido?

```{r}
data_frame <-  data.frame(x <- c(1, 2, 3),
                          y <- c("a", "b", "c"))
```

Escolha uma opção:

a)  names()

```{r}
names(data_frame)
```

b)  str()

```{r}
str(data_frame)
```

c)  head()

```{r}
head(data_frame)
```

d)  dim()

```{r}
dim(data_frame)
```

e)  ls()

```{r}
ls(data_frame)
```

Resposta: b)

3.  Avalie as instruções abaixo sobre a criação de números inteiros e reais no `R`: `{} val1 <- 10L val2 <- 10` Qual alternativa descreve corretamente o retorno das funções `is.integer()` e `is.double()` para esses objetos?

```{r}
val1 <- 10L 
val2 <- 10
is.integer(val1)
is.double(val1)
is.integer(val2)
is.double(val2)
```

a)  `is.integer(val1)` é TRUE; `is.double(val1)` é FALSE; `is.integer(val2)` é FALSE; `is.double(val2)` é TRUE.

b)  `is.integer(val1)` é FALSE; `is.double(val1)` é TRUE; `is.integer(val2)` é TRUE; `is.double(val2)` é FALSE.

c)  `is.double(val2)` retorna FALSE, porque valores sem o sufixo L são tratados internamente como raw.

d)  `is.integer(val1)` é TRUE; `is.double(val1)` é TRUE; `is.integer(val2)` é TRUE; `is.double(val2)` é TRUE.

e)  Ambos são estritamente inteiros, pois o valor numérico é exato sem casas decimais.

Resposta: a)

4.  Ao inspecionar o ambiente de execução no `R`, qual função retorna a ordem de busca dos ambientes e pacotes anexados (espaços de trabalho/namespaces) onde o interpretador procura por objetos quando eles não estão no .GlobalEnv?

Questão 4 Escolha uma opção:

a)  search()

```{r}
search()
```

b)  find()

```{r}
find(".GlobalEnv")
```

c)  attributes()

```{r}
attributes(1)
```

d)  dir()

```{r}
dir()
```

e)  ls()

```{r}
ls()
```

Resposta: a)

5.Ao executar o comando matriz \<- matrix(c(1, 2, 3, 4, 5, 6, 7, 8), nrow = 4, ncol = 2, byrow = TRUE), qual é o valor acessado na posição correspondente a matriz[3, 1]?

```{r}
matriz <- matrix(c(1, 2, 3, 4, 5, 6, 7, 8), nrow = 4, ncol = 2, byrow = TRUE)
matriz[3, 1]
```

Questão 5 Escolha uma opção:

a)  3
b)  2
c)  6
d)  5
e)  4

Resposta: d)

6.  Durante a criação de pipelines e scripts de rotina em ambientes de produção que demandam execuções não supervisionadas (modo batch), qual comando de terminal é comumente empregado para disparar um script R diretamente?

Questão 6 Escolha uma opção: a) Rscript -f meu_script.R

```         
Rscript -f meu_script.R
```

> Neste comando específico, o -f significa file (arquivo). Ele indica ao Rscript qual arquivo contendo código R deve ser carregado e executado em lote (batch).
>
> Executar Rscript -f meu_script.R tem o mesmo efeito de Rscript meu_script.R

b)  R --interactive meu_script.R

> Este comando não existe

c)  execute-R -file meu_script.R \> Este comando não existe

d)  R-terminal run meu_script.R

> Este comando não existe

e)  source --batch meu_script.R

> Este comando não existe

Resposta: a)

7.  No R, variáveis categóricas que possuem uma hierarquia natural (como classes socioeconômicas ou níveis de severidade) são representadas de forma ordenada através da classe:

Questão 7 Escolha uma opção: a) raw indexado numericamente

> rwa é usado para armazenar dados em bytes brutos.

b)  factor com o parâmetro ordered = TRUE

> a estrutura de dados utilizada para armazenar variáveis categóricas (fatores).

c)  matrix ordinal unidimensional

> matrix é uma Estrutura bidimensional de dados do mesmo tipo, não sendo uma classe específica para ordenar categorias.

d)  levels com o parâmetro sort = TRUE

> levels é uma função para consultar ou definir os rótulos de um factor, e não uma classe de dados.

e)  character

> character armazena texto puro, sem qualquer noção interna de ordem, hierarquia ou propriedades estatísticas categóricas.

Resposta: b)

8.No contexto do ecossistema R, qual arquivo especial armazena nativamente em formato binário os objetos existentes no ambiente global (.GlobalEnv) para permitir a restauração de sessões de processamento demorado?

Questão 8 Escolha uma opção: 
a) .RData

> .RData é o arquivo binário nativo do R utilizado para salvar e carregar a área de trabalho do usuário (workspace), incluindo todos os objetos (vetores, data frames, modelos) existentes no .GlobalEnv. Ele é frequentemente criado/carregado ao fechar ou abrir o R.

b)  .Rhistory

> o .Rhistory armazena o histórico dos comandos digitados no console do R em texto puro.

c)  .Rprofile

> o .Rprofile é um arquivo de script R executado na inicialização para configurar preferências e carregar pacotes.

d)  .Renviron

> o .Renviron é um arquivo de configuração de variáveis de ambiente do sistema (como chaves de API e caminhos do R).

e)  .Rproj

> o .Rproj é um arquivo de projeto do RStudio que guarda as configurações da área de trabalho do RStudio.

Resposta: a)

9.Suponha que você execute a seguinte chamada para criar um vetor de repetição: {} rep(1:3, each = 2) Qual será a saída exata gerada no console?

```{r}
rep(1:3, each = 2)
```

a)  [1] 1 1 2 2 3 3
b)  [1] 1 2 3 1 2 3
c)  [1] 2 4 6
d)  [1] 1 2 3 2
e)  [1] 2 2 2

Resposta: a)

10.Qual função nativa é responsável por exibir as vinhetas (documentações com tutoriais e casos práticos de uso) associadas a um pacote instalado no ambiente R?

a)  showTutorial()

```         
showTutorial()
```

b)  readDocs()

```         
readDocs()
```

c)  vignetteManual()

```         
vignetteManual()
```

d)  browseVignettes()

```{r}
browseVignettes()
```

e)  openVignette()

```         
openVignette()
```

> Todos, tirando a "d",são funções que não existem.

Resposta: d)

11. Ao trabalhar com data frames, qual é a convenção estrutural recomendada para manter a consistência e boas práticas de análise de dados?

<!-- -->

a)  Todas as colunas devem obrigatoriamente possuir o mesmo tipo atômico de dados.
b)  Cada linha representa uma observação (registro) e cada coluna representa uma variável de interesse.
c)  Variáveis qualitativas só podem ser armazenadas nos nomes das linhas (rownames).
d)  O número de linhas deve ser sempre estritamente igual ao número de colunas.
e)  Cada linha representa uma variável e cada coluna representa uma medição temporal.

Resposta: b)

12.Considere a operação aritmética x \<- 10 %% 3 e a operação y \<- 10 %/% 3 no R. Quais são, respectivamente, os resultados armazenados nas variáveis x e y?

```{r}
x <- 10 %% 3
y <- 10 %/% 3
x
y
```

a)  x = 1 e y = 3
b)  x = 3 e y = 1
c)  x = 3.33 e y = 0
d)  x = 1 e y = 3.333333
e)  x = 0.33 e y = 3.33

Resposta: a)

13. Considere a seguinte instrução para criação de uma sequência: {} seq(from = 1, by = 2, length.out = 5) Qual será a sequência numérica resultante?

```{r}
seq(from = 1, by = 2, length.out = 5)
```

a)  1, 3, 5, 7, 9
b)  2, 4, 6, 8, 10
c)  1, 2, 4, 8, 16
d)  1, 3, 5
e)  1, 2, 3, 4, 5

Resposta: a)

14.Qual das alternativas a seguir é uma regra válida sobre a sintaxe e restrições para nomes de objetos no R?

a)Nomes de objetos devem obrigatoriamente iniciar com um número seguido de ponto.

> nomes de objetos no R não podem começar com números.

b)  Nomes de objetos podem coincidir livremente com palavras reservadas como TRUE, FALSE, NULL e if.

> palavras reservadas do R são protegidas e não podem ser reatribuídas como identificadores comuns.

c)  Nomes de objetos podem conter caracteres de espaço e símbolos matemáticos livres como + e -.

> espaços e operadores matemáticos (+, -, \*, /) não são permitidos em nomes de objetos padrão (sem o uso de aspas crases/backticks).

d)  Nomes de objetos podem consistir em letras, números, ponto (.) e sublinhado (\_), não podendo ser palavras reservadas da linguagem.

> nomes de objetos podem conter letras (maiúsculas e minúsculas), dígitos (0-9), o ponto (.) e o sublinhado (\_). No entanto, eles não podem começar com um número, não podem começar com um ponto seguido de número (ex: .2x é inválido) e não podem ser palavras reservadas (como if, else, while, function, TRUE, FALSE, NULL, NA, etc.).

e)  Não é permitido o uso de letras maiúsculas em nomes de variáveis.

> o R aceita maiúsculas normalmente, sendo inclusive uma linguagem case-sensitive (diferencia variavel de Variavel).

Resposta: d)

15. Dado o vetor numérico valores \<- c(10, 20, 30, 40, 50), o que a instrução valores[valores \> 25] realiza internamente?

```{r}
valores <- c(10, 20, 30, 40, 50)
valores[valores > 25]
```

a)  Aplica uma máscara lógica (vetor de booleanos) retornando apenas os elementos cuja condição seja TRUE.
b)  Retorna a quantidade de elementos que são maiores que 25.
c)  Altera todos os valores acima de 25 para TRUE.
d)  Lança um erro de tipo, pois vetores numéricos não aceitam operadores relacionais diretamente.
e)  Realiza uma indexação posicional pegando os elementos de índice 2 a 5.

Resposta: b)

16. No R, valores indefinidos ou especiais possuem representações e comportamentos distintos. Se executarmos as expressões is.na(5 + NA) e is.nan(0 / 0), quais serão os valores retornados?

```{r}
is.na(5 + NA)
is.nan(0 / 0)
```

a)  TRUE e TRUE
b)  FALSE e TRUE
c)  Um erro de execução na divisão por zero e TRUE no primeiro teste
d)  TRUE e FALSE
e)  FALSE e FALSE

Resposta: a)

17. Ao analisar o código-fonte base da linguagem R, nota-se que grande parte das rotinas de cálculo numérico intensivo e bibliotecas internas de base são implementadas em quais linguagens de programação compiladas para garantir performance?

<!-- -->

a)  Python e Java

> são linguagens interpretadas/compiladas para bytecodes, não utilizadas no código-fonte nativo do R base.

b)  C e Fortran

> o R "base" foi escrito predominantemente em C (para a estrutura da linguagem, gerenciamento de memória e interpretação de objetos) e Fortran (para rotinas numéricas de alta performance e álgebra linear, como manipulação de matrizes e algoritmos estatísticos clássicos baseados em BLAS e LAPACK).

c)  Lisp e C#

> embora o R tenha herdado conceitos do Scheme (um dialeto de Lisp), o seu motor base compilado não é escrito em 
Lisp nem em C#.

d)  Rust e C++

> C++ é muito popular no ecossistema moderno do R (através do pacote Rcpp), mas o código-fonte original/nativo da base do R utiliza C e Fortran.

e)  Assembly e Pascal

> não formam a base do interpretador e das bibliotecas numéricas nativas do R.

Resposta: b)

18. Qual das alternativas expressa a diferença fundamental de indexação entre os operadores [ e [[ ao recuperar um único elemento de um objeto da classe list no R?

Questão 18 Escolha uma opção: 

a) [ extrai o conteúdo do elemento diretamente no seu tipo primitivo, enquanto [[ preserva a estrutura de lista.

> a alternativa troca os papéis: quem extrai o conteúdo primitivo é o [[, e quem preserva a lista é o [.

b)  [[ permite indexação por intervalos contínuos (ex: [[1:3]]), ao passo que [ aceita apenas um único índice escalar.

> o operador [[ aceita apenas um único índice escalar por nível de extração (ou um vetor para navegação recursiva em profundidade), enquanto o [ aceita múltiplos índices para fatiamento (ex: lista[1:3]).

c)  Não há diferença prática; tratam-se de sinônimos estritos de sintaxe.

> não são sinônimos; possuem comportamentos completamente distintos e fundamentais no R.

d)  [ preserva a estrutura de lista retornando uma sublista com o elemento selecionado, enquanto [[ extrai diretamente o conteúdo do componente da lista.

> o operador [ (colchete simples): Funciona como uma tesoura de subconjuntos (subsetting). Ao aplicar lista[1], ele retorna uma nova lista contendo apenas o primeiro elemento (preserva a estrutura do recipiente).
>
> o operador [[ (colchete duplo): Funciona como uma extração de conteúdo. Ao aplicar lista[[1]], ele "desembala" o item e retorna o conteúdo direto contido naquela posição (um vetor, um data frame, uma função, etc.), no seu tipo de dado original.

e)  [[ funciona apenas para matrizes numéricas e [ apenas para listas heterogêneas.

> ambos os operadores podem ser usados em diversos tipos de estruturas de dados no R, e não estão restritos a essa regra.

Resposta: d)

19. Considere um objeto de dados criado no R. Sabendo que objetos possuem tipo (type) e classe (class), qual alternativa descreve com precisão a distinção entre esses dois conceitos?

Questão 19 Escolha uma opção:

a) O tipo define as dimensões (linhas e colunas), enquanto a classe determina o valor booleano do dado.

> dimensões e valores booleanos: Incorreto. Dimensões são atributos (dim), e valores booleanos referem-se ao tipo logical.

b) Ambos são sinônimos idênticos na arquitetura de orientação a objetos S3 do R base.

> sinônimos em S3: Incorreto. No sistema S3, a classe é um atributo explicito do objeto usado para despacho de métodos,
enquanto o tipo reflete a estrutura primitiva do vetor/objeto em C.

c) O tipo é definido pelo usuário em tempo de execução, enquanto a classe é estática e nunca muda.

> alterabilidade: Incorreto. Ambos podem mudar em tempo de execução; a classe inclusive pode ser redefinida dinamicamente usando class(x) <- "nova_classe"

d) Classe refere-se apenas a data frames; tipos referem-se estritamente a matrizes bidimensionais.

> restrição a data frames e matrizes: Incorreto. Todos os objetos no R possuem tipo e classe, desde vetores atômicos simples até funções e instâncias complexas.

e) O tipo descreve como o dado é armazenado na memória física e o que é possível fazer com ele; a classe orienta o despacho de métodos genéricos aplicáveis a ele.

>typeof() (Tipo de Armazenamento): Refere-se à estrutura de dados interna da linguagem em nível do ecossistema C/R (como o objeto é representado na memória física). Exemplos de tipos nativos incluem double, integer, character, list, logical, symbol e closure.
>
>class() (Classe / Sistema de Objetos): Refere-se à camada de abstração orientada a objetos (especialmente no sistema S3 do R). Ela orienta as funções genéricas (como print(), plot() e summary()) sobre qual método específico deve ser disparado (method dispatch) ao processar aquele objeto. Por exemplo, um factor possui o tipo de armazenamento interno integer, mas sua classe é "factor".

Resposta: e)

20. Qual função do R permite adicionar elementos a um vetor existente especificando a posição exata de inserção através do argumento after?

Questão 20 Escolha uma opção:

a) add()
```
add()
```
b) push()
```
push()
```
c) concat()
```
concat()
```
d) append()
```{r}
append(x, values = 1)
```
e) insert()
```
insert()
```
> Todos, tirando a "d",são funções que não existem no R nativo.

Resposta: d)

# Exercicios 2

# Prova do ano passado

1. Considere as notas de alunos descritas no vetor numérico nomeado em _Notas_ e os alunos que entregaram os trabalhos 
descritas no vetor lógico nomeado em _Trabalhos_.

```{r}
Tabela1_notas <- data.frame(Tabela1_notas <- data.frame(
  nomes = nomes <- c("João","Maria","José","Ana","Pedro","Paula","Carlos","Mariana","Fernando","Luiza"), 
  notas = notas <- c(71,52,70,70,72,80,87,38,98,55), 
  entregas = entregas <- c(TRUE,FALSE,TRUE,TRUE,TRUE,TRUE,TRUE,FALSE,TRUE,FALSE))
)
```

Responda as seguintes questões, considerando quatro casas decimais

A)A raiz quadrada da média das notas dos alunos é:
```{r}
sqrt(abs(mean(Tabela1_notas$notas)))
```

B)A mediana dos alunos que entregaram o trabalho é:
```{r}
median(Tabela1_notas$notas [Tabela1_notas$entregas == TRUE])
```

C) A maior nota dentre os alunos que não entregaram o trabalho é:
```{r}
max(Tabela1_notas$notas [Tabela1_notas$entregas == FALSE])
```

D)Assuma que a média para aprovação direta é 70, alunos com média inferior a 40 tem
reprovação direta, os demais estão em recuperação. A quantidade de alunos em
recuperação que entregou os trabalhos é:
```{r}
ncol(Tabela1_notas$notas < 70 & Tabela1_notas$notas > 40 & 
       Tabela1_notas$entregas == TRUE)
```

E)O desvio-padrão das notas dos alunos que entregaram os trabalhos é:
```{r}
sd(Tabela1_notas$notas [Tabela1_notas$entregas == TRUE])
```

2.Considere as notas de alunos descritas no vetor numérico nomeado em _Notas_ e os alunos que entregaram os trabalhos 
descritas no vetor lógico nomeado em _Trabalhos_.

```{r}
Tabela2_notas <- data.frame(Tabela2_notas <- data.frame(
  nomes = nomes <- c("João","Maria","José","Ana","Pedro","Paula","Carlos","Mariana","Fernando","Luiza"), 
  notas = notas <- c(44,93,54,33,44,65,65,90,86,82), 
  entregas = entregas <- c(FALSE,TRUE,FALSE,FALSE,FALSE,FALSE,FALSE,TRUE,TRUE,TRUE))
)
```

Responda as seguintes questões, considerando quatro casas decimais

A)A raiz quadrada da média das notas dos alunos é:
```{r}
sqrt(abs(mean(Tabela2_notas$notas)))
```

B)A mediana dos alunos que entregaram o trabalho é:
```{r}
median(Tabela2_notas$notas [Tabela2_notas$entregas == TRUE])
```

C) A maior nota dentre os alunos que não entregaram o trabalho é:
```{r}
max(Tabela2_notas$notas [Tabela2_notas$entregas == FALSE])
```

D)Assuma que a média para aprovação direta é 70, alunos com média inferior a 40 tem
reprovação direta, os demais estão em recuperação. A quantidade de alunos em
recuperação que entregou os trabalhos é:
```{r}
ncol(Tabela2_notas$notas < 70 & Tabela2_notas$notas > 40 & 
       Tabela2_notas$entregas == TRUE)
```

E)O desvio-padrão das notas dos alunos que entregaram os trabalhos é:
```{r}
sd(Tabela2_notas$notas [Tabela2_notas$entregas == TRUE])
```

3.Considere as notas de alunos descritas no vetor numérico nomeado em _Notas_ e os alunos que entregaram os trabalhos descritas no vetor lógico nomeado em _Trabalhos_.

```{r}
Tabela3_notas <- data.frame(Tabela3_notas <- data.frame(
  nomes = nomes <- c("João","Maria","José","Ana","Pedro","Paula","Carlos","Mariana","Fernando","Luiza"), 
  notas = notas <- c(69,60,47,92,75,94,64,61,95,90), 
  entregas = entregas <- c(FALSE,FALSE,FALSE,TRUE,TRUE,TRUE,FALSE,FALSE,TRUE,TRUE))
)
```

Responda as seguintes questões, considerando quatro casas decimais

A)A raiz quadrada da média das notas dos alunos é:
```{r}
sqrt(abs(mean(Tabela3_notas$notas)))
```

B)A mediana dos alunos que entregaram o trabalho é:
```{r}
median(Tabela3_notas$notas [Tabela3_notas$entregas == TRUE])
```

C) A maior nota dentre os alunos que não entregaram o trabalho é:
```{r}
max(Tabela3_notas$notas [Tabela3_notas$entregas == FALSE])
```

D)Assuma que a média para aprovação direta é 70, alunos com média inferior a 40 tem
reprovação direta, os demais estão em recuperação. A quantidade de alunos em
recuperação que entregou os trabalhos é:
```{r}
ncol(Tabela3_notas$notas < 70 & Tabela3_notas$notas > 40 & 
       Tabela3_notas$entregas == TRUE)
```

E)O desvio-padrão das notas dos alunos que entregaram os trabalhos é:
```{r}
sd(Tabela3_notas$notas [Tabela3_notas$entregas == TRUE])
```

4.Considere as matrizes A, B e C dadas por:
```{r}
A <- matrix(c(0,0,16,6,26,7,50,18,24,44,31,27,2,17,9,21,13,39,26,11,38,23,39,9,23), nrow = 5,ncol = 5)
B <- matrix(c(44,27,30,33,34,41,5,27,41,11,32,19,24,37,44,4,41,35,0,21,31,21,44,10,49), nrow = 5,ncol = 5)
C <- A*B*(B*A)^-1
```

Responda as seguintes questões. Considerequatro casas decimais para as respostas. Use
as ferramentas de busca na documentaçãodo R para encontrar as funções adequadas para cada tipo de operações com matrizes.Use quatro casas decimais para fazer o arredondamento.

A)O Log¹⁰ do valor absoluto do determinante C de é:
```{r}
log10(det(C))
```

B)O Log¹⁰ do valor absoluto do determinante da matriz resultante do produto matricial entre A e B é:
```{r}
log10(det(A)*det(B))
```

C)A soma dos valores absolutos da diagonal da matriz B é:
```{r}
sum(diag(B))
```

D)A soma dos elementos que estão acima da diagonal de A é:
```{r}
sum(A[1, 2:5]) + sum(A[2, 3:5]) + sum(A[3, 4:5]) + sum(A[4, 5:5])
```

E)O maior elemento da diagonal do inverso da matriz resultante do produto matricial entre A e o transposto de B é:
```{r}

```

5)